臺灣高等法院刑事判決　　　　　　　　 96年度上訴字第924號
上　訴　人
即　被　告　甲○○
　　　　　　　　　 （現另案於臺灣台北監獄台北分監執行中）
上列上訴人因違反毒品危害防制條例案件，不服臺灣板橋地方法
院95年度訴字第3169號，中華民國96年1 月31日第一審判決（起
訴案號：臺灣板橋地方法院檢察署95年度毒偵字第6002號），提
起上訴，本院判決如下：
    主  文
原判決撤銷。
甲○○施用第一級毒品，累犯，處有期徒刑壹年貳月。扣案之第
一級毒品海洛因淨重零點參柒公克沒收銷燬之，空包裝重零點壹
柒公克沒收。
    事  實
一、甲○○曾於民國（下同）89年間因違反毒品危害防制條例案
    件，經臺灣板橋地方法院以89年度訴字第431 號判處有期徒
    刑10月，嗣於89年10月6 日本院審理時撤回上訴確定；又於
    89年間因違反毒品危害防制條例案件，經臺灣板橋地方法院
    於90年1月16日以89年度板簡字第1761號判處有期徒刑6月確
    定；甲○○所犯前揭二案，經臺灣板橋地方法院裁定應執行
    有期徒刑1年2月確定，於91年9月9日縮刑期滿執行完畢。其
    前因施用毒品案件，經臺灣板橋地方法院以89年度毒聲字第
    44號裁定送觀察、勒戒後，無繼續施用毒品之傾向，經臺灣
    板橋地方法院檢察署檢察官以89年度毒偵字第295 號不起訴
    處分書為不起訴處分確定在案，其復於89年間再因施用毒品
    案件，經觀察、勒戒後，認有繼續施用毒品之傾向，經臺灣
    板橋地方法院以89年度毒聲字第4489號裁定令入戒治處所強
    制戒治，且於90年8月4日強制戒治執行完畢而釋放，又因施
    用毒品案件，分別於93年3月18日、同年3月29日經本院及臺
    灣板橋地方法院以92年度上易字第3255號、92年度簡字第34
    09號分別判處有期徒刑10月、5 月確定，嗣定應執行有期徒
    刑1年2月；又因施用毒品案件，分別於93年8 月26日、同年
    11月10日經臺灣板橋地方法院及本院以93年度訴字第55號、
    93年度上易字第1591號分別判處有期徒刑9 月、10月確定，
    嗣定應執行有期徒刑1年6月確定。詎仍無法戒除毒癮，復明
    知海洛因及安非他命業經公告列為毒品危害防制條例第2 條
    之第一、二級毒品，不得非法持有、施用，竟基於同時施用
    第一、二級毒品海洛因、安非他命之集合犯意，自95年6 月
    16日起至96年1月4日晚上某時許止，陸續在臺北縣中和市○
    ○路的網咖內，將海洛因、安非他命摻在一起放在香煙內之
    方式，以每天平均1至2次之頻率，多次同時施用海洛因、安
    非他命，嗣於95年8月23日上午9時20分許在臺北縣中和市○
    ○路○段232號4樓樓梯間、於95年11月24日晚間8 時30分許
    在新莊市○○○街46號前為警查獲，迄96年1月5日又因通緝
    為台北市政府內湖分局緝獲到案，並扣得甲○○所有供施用
    之毒品海洛因1包（淨重0.37公克、空包裝重0.17公克）。
二、案經臺北縣政府警察局中和分局報請臺灣板橋地方法院檢察
    署檢察官偵查起訴。
    理  由
一、上開犯罪事實迭據上訴人即被告甲○○於原審及本院審理時
    均坦承不諱（見原審卷第68頁、本院卷第43頁），並有毒品
    海洛因1包扣案可證。而被告於95年8月23日為警所採尿液送
    臺灣檢驗科技股份有限公司檢驗結果，確有鴉片類、安非他
    命之陽性反應，此有臺北縣政府警察局中和分局毒品案犯罪
    嫌犯人姓名及代碼對照表及臺灣檢驗科技股份有限公司95年
    9月19日出具之濫用藥物檢驗報告各1紙附卷可稽（見偵卷第
    18、31頁）。又扣案之粉末經法務部調查局鑑定結果，確包
    含第一級毒品海洛因成分，有該局95年9月9日調科壹字第09
    523012790 號鑑定書在卷可據（見偵卷第30頁）；又被告施
    用毒品確另於95年11月24日晚間8 時30分許在新莊市○○○
    街46號前為警查獲之情，亦有臺灣板橋地方法院檢察署檢察
    官96年度偵字第493 號起訴書影本在卷可稽（見本院卷第36
    頁以下）。足見被告自白核與事實相符，自堪採為認定犯罪
    之證據。又被告前因施用毒品案件，經原審法院以89年度毒
    聲字第44號裁定送觀察、勒戒後，無繼續施用毒品之傾向，
    經臺灣板橋地方法院檢察署檢察官以89年度毒偵字第295 號
    不起訴處分書為不起訴處分確定在案，其復於89年間再因施
    用毒品案件，經觀察、勒戒後，認有繼續施用毒品之傾向，
    經原審法院以89年度毒聲字第4489號裁定令入戒治處所強制
    戒治，且於90年8月4日強制戒治執行完畢而釋放，又因施用
    毒品案件，分別於93年3月18日、同年3月29日經本院及原審
    法院以92年度上易字第3255號、92年度簡字第3409號分別判
    處有期徒刑10月、5月確定，嗣定應執行有期徒刑1 年2月；
    又因施用毒品案件，分別於93年8 月26日、同年11月10日經
    原審法院及本院以93年度訴字第55號、93年度上易字第1591
    號分別判處有期徒刑9月、10月確定，嗣定應執行有期徒刑1
    年6 月確定等情，有本院被告前案紀錄表在卷可稽，其於上
    開有罪判決確定5 年內再犯施用第一、二級毒品之罪，與毒
    品危害防制條例第23條第2 項之規定相符，殆無疑問。本案
    事證已臻明確，被告犯行洵堪認定，自應依法論科。
二、查海洛因及安非他命分屬第一級及第二級毒品，毒品危害防
    制條例第2條第2項第1款及第2款定有明文。被告甲○○竟非
    法施用，核其所為，係犯毒品危害防制條例第10條第1 項之
    施用第一級毒品罪及同條第2 項之施用第二級毒品罪；其施
    用毒品前之多次持有海洛因及安非他命之低度行為，分別為
    施用之高度行為所吸收，均不另論罪。
三、按刑事法若干犯罪行為態樣，本質上原具有反覆、延續實行
    之特徵，立法時既予特別歸類，定為犯罪構成要件之行為要
    素，則行為人基於概括之犯意，在密切接近之一定時、地持
    續實行之複次行為，倘依社會通念，於客觀上認為符合一個
    反覆、延續性之行為觀念者，於刑法評價上，即應僅成立一
    罪。學理上所稱「集合犯」之職業性、營業性或收集性等具
    有重複特質之犯罪均屬之，例如經營、從事業務、收集、販
    賣、製造、散布等行為概念者是（參照最高法院95年臺上字
    第1079號判決意旨）。立法者針對特定刑罰規範之構成要件
    ，已預設其本身係持續實行之複次行為，具有反覆、延續之
    行為特徵，故將之總括或擬制一個構成要件之「集合犯」行
    為，因刑法評價之構成要件之行為單數，應僅成立一罪。又
    按「毒品」本質上即具有成癮性、濫用性之特性，故施用毒
    品者，亦多具有「成癮性、濫用性、依賴性」之特徵，戒除
    、遮斷不易，因之87年間毒品危害防制條例全文修正及嗣後
    再修正，改採觀察、勒戒及強制戒治保安處分先行立法，對
    於初犯施用毒品者，先施以觀察、勒戒及強制戒治等保安處
    分以協助戒除、遮斷毒癮，如施以觀察、勒戒及強制戒治等
    保安處分後，仍無法戒除、遮斷毒癮，始處以刑罰。顯見立
    法者修正毒品危害防制條例時，已將施用毒品者反覆、延續
    實行施用毒品之複次自然行為，特別歸類為總括評價為刑罰
    「構成要件單數」實質上一罪之「集合犯」甚明。依被告於
    原審供稱：伊從95年6 月14日假釋出來兩天後就開始施用毒
    品，沒間斷過，最後一次是96年1月4日晚上施用，伊是將海
    洛因與安非他命混在一起放在香煙裡施用，每天至少抽一根
    至兩根等語（見原審卷第68頁），於本院供稱：因當時一直
    找不到工作，且女朋友與伊分手，心情不好，所以平均一天
    抽一到二次等語（見本院卷第30頁背面），復參以被告已有
    上述自89年間至93年間之多次施用毒品之前案紀錄，足見被
    告本案施用毒品具有反覆、延續之特性，是本院認為被告施
    用第一、二級毒品之犯行，係於短時間內多次施用同一種毒
    品之集合犯。又被告之行為終止時既在新法修正後，即無新
    舊法比較之問題，爰逕依修正後之現行法，認定被告係接續
    施用第一、二級毒品，公訴人雖僅論及被告於95年8 月23日
    上午11時35分許為警採尿前26小時及96小時內某時施用第一
    、二級毒品犯行，惟被告既係自95年6月16日起至96年1 月4
    日接續施用第一、二級毒品，則其於95年8 月23日日上午11
    時35分許為警採尿前26小時及96小時內某時以外之犯行，自
    與起訴部分之犯行同屬實質上一罪之部分行為，自為起訴效
    力所及，本院得擴張併予審究。又按性質上屬多數行為之集
    合犯，法律上擬制為一罪，即學理上可稱之實質上一罪，其
    反覆從事之多數行為相互間並不發生連續犯、牽連犯或想像
    競合犯裁判上一罪之問題（參照最高法院92年度台上字第21
    20、2890號判決意旨）。被告同時施用海洛因及安非他命 2
    種毒品，應屬同時觸犯上揭2 罪名，應擇其較重之施用第一
    級毒品罪處斷，公訴意旨謂上揭2 罪間，因犯意各別，行為
    互異，而應予以分論併罰乙節，尚有未洽。又被告有事實欄
    所載之前案執行紀錄，有本院被告前案紀錄表在卷可稽，其
    於受有期徒刑執行完畢後之5 年以內，故意再犯本件有期徒
    刑以上之罪，為累犯，應依刑法第47條第1 項論以累犯，並
    加重其刑。
四、原審對被告予以論罪科刑，固非無見，惟按毒品危害防制條
    例第18條第1 項規定，得諭知沒收並銷燬之者，以查獲之毒
    品及專供製造或施用毒品之器具為限，並不及於毒品之外包
    裝（參照最高法院93年台上字第2743號判決）。本件扣案含
    有第一級毒品海洛因之外包裝既係用於包裹毒品，防其裸露
    、潮濕，便於攜帶，自係供犯施用第一級毒品犯行所用之物
    ，應依刑法第38條第1項第2款規定沒收，原判決除諭知第一
    級毒品淨重0.37公克沒收銷燬之外，仍就空包裝重0.17公克
    一併沒收銷燬之即有違誤。又被告所為之施用毒品犯行既係
    集合犯，已如上訴，自無連續犯之問題，惟原判決竟謂被告
    同時觸犯施用第一級毒品罪及施用第二級毒品罪二罪，為想
    像競合犯，應依刑法第55條之規定，從一重之「連續」施用
    第一級毒品罪處斷（見原判決第4 頁第11行），亦有未合。
    被告上訴意旨，以其於96年1月4日有吸食毒品，請求併案審
    理云云，惟原判決犯罪事實已明認被告基於施用第一、二級
    毒品海洛因、安非他命之犯意，自95年6月16日開始至96 年
    1月4日晚上某時許，在台北縣中和市○○路網咖多次施用參
    有海洛因及安非他命之香煙，顯已將被告於96年1月4日有吸
    食毒品犯行審理完畢，被告之上訴即屬無據，雖無理由，但
    原判決既有上開可議之處，自應由本院撤銷改判。爰審酌被
    告已有多次施用毒品之前案紀錄，猶一再施用毒品，顯未衷
    心悛悔，自制力不足，並參酌其施用安非他命、海洛因所生
    危害實以自戕健康為主，於他人尚無明顯重大危害、施用之
    時間、次數、犯後坦承犯行態度良好及其他一切情狀，量處
    有期徒刑一年二月。扣案之第一級毒品海洛因1包（淨重 0.
    37公克），依毒品危害防制條例第18條第1 項前段，諭知沒
    收銷燬，而包裝毒品之空袋（重0.17公克），係供被告犯施
    用第一級毒品犯行所用之物，且係被告所有，經被告供明在
    卷，應依刑法第38條第1項第2款規定沒收。
據上論斷，應依刑事訴訟法第369條第1項前段、第364條、第299
條第1項前段，毒品危害防制條例第10條第1項、第2項、第18 條
第1項前段，刑法第11條、第47條第1項、第38條第1項第2款，判
決如主文。
本案經檢察官侯千姬到庭執行職務。
中　　華　　民　　國　　96　　年　　4　　月　　25　　日
　　　　　　　　　刑事第十庭    審判長法　官 楊炳禎
　　　　　　　　　　　　　　　　　    法　官 陳博志
　　　　　　　 　 　　　　　　　　　　法　官 李春地
以上正本證明與原本無異。
如不服本判決，應於收受送達後十日內向本院提出上訴書狀，其
未敘述上訴之理由者並得於提起上訴後十日內向本院補提理由書
（均須按他造當事人之人數附繕本）。
                                      書記官 蘇秋
中　　華　　民　　國　　96　　年　　4 　　月　　25　　日
附錄：本案論罪科刑法條全文
毒品危害防制條例第10條第1項、第2項：
施用第一級毒品者，處6月以上5年以下有期徒刑。
施用第二級毒品者，處3年以下有期徒刑。
